【裁判字號】    89,重訴,82
【裁判日期】    901115
【裁判案由】    拆屋還地
【裁判全文】
臺灣士林地方法院民事判決  八十九年度重訴字第八二號
    原      告  丁○○
    被      告  甲○○
    訴訟代理人  乙○○○
    複  代理人  丙○○
右當事人間拆屋還地等事件，本院判決如左：
    主      文
被告應將坐落台北市○○區○○段一小段四Ｏ地號土地上，如附圖所示Ａ、Ｅ部分之
建築物即門牌號碼為台北市○○○路九六巷一號之房屋（面積一百一十一平方公尺）
拆除，並將上開土地返還原告。
被告應給付原告新台幣伍拾萬零陸仟壹佰陸拾元，及自民國八十九年三月十四日起至
清償日止，按年息百分之五計算之利息，以及自民國八十九年一月一日起至被告拆除
房屋、返還土地之日止，按月給付原告新台幣壹萬肆仟零陸拾元。
本判決第一項之履行期間為伍個月。
原告其餘之訴駁回。
訴訟費用由被告負擔。
本判決第一、二項於原告分別以新台幣佰零玖萬元及新台幣壹拾陸萬玖仟元為被告
供擔保後，得假執行。但被告如於假執行程序實施前，分別以新台幣玖佰貳拾陸萬捌
仟伍佰元及新台幣伍拾萬零陸仟壹佰陸拾元為原告預供擔保，得免為假執行。
原告其餘假執行之聲請駁回。
    事      實
甲、原告方面：
  壹、聲明：
    一、被告應將坐落台北市○○區○○段一小段四Ｏ地號土地（下稱系爭土地）上
        建築物（下稱系爭建物）拆除，並將上開土地返還原告。
    二、被告應給付原告新台幣（下同）一百二十四萬九千四百四十元及自民國八十
        九年一月一日起至被告完成前項行為之日止，按月給付原告新台幣三萬四千
        七百零六元，暨其中一百二十四萬九千四百四十元部分，應自起訴狀繕本送
        達翌日起至清償日止，按年息百分之五計算利息。
    三、前二項聲明，原告願供擔保，請准為假執行之宣告。
  貳、陳述：
    一、請求被告拆屋還地部分：
        按系爭土地係原告所有，被告未經原告同意，亦無任何合法權源，擅自於上
        開土地上建造系爭建物，顯已侵害原告之所有權。爰依民法第七百六十七條
        前段及中段，請求拆除系爭建物並返還系爭土地。
    二、請求被告給付相當於租金之不當得利部分：
      （一）查原告所有系爭土地上，原有老舊建築物，即門牌號碼台北市大同區○
            ○○路九六巷一號，惟該老舊建築於民國（下同）八十五年一月二十五
            日因火災焚毀。其後，被告未經原告同意，無權占用原告所有之系爭土
            地，於八十五年間，擅自搭建二層樓式建築物。
      （二）被告無權占用原告所有之系爭土地，而享有使用原告所有系爭土地之利
            益，並因此造成原告無法使用自己所有之土地，核其行為顯已構成民法
            第一百七十九條前段所定之要件。是故，被告應依民法第一百七十九條
            之規定，將其無權占用原告所有系爭土地，所得不當得利之利益返還予
            原告。
      （三）被告就其無權占用原告所有系爭土地所應返還之利益，即為自其無權占
            用之日起至拆屋還地之日止，按年給付相當於法定最高限額租金之不當
            得利予原告。原告爰請求自八十六年一月一日起至被告拆屋還地之日止
            之不當得利。
      （四）所謂「法定最高限額租金」則應類推適用土地法第一百零五條準用同法
            第九十七條第一項：「城市地方房屋之租金，以不超過土地及其建築物
            申報總價額年息百分之十為限。」而系爭土地八十六年度之申報地價為
            每平方公尺新台幣三萬零四百元，其後八十七年度及八十八年度，因政
            府機關未辦理申報地價之程序，故關於八十七年度及八十八年度之申報
            地價，則援用八十六年度之申報地價為據，又系爭土地之總面積為一百
            三十七平方公尺，故系爭土地之總申報地價為四百一十六萬四千八百元
            （計算式：30,400X137=4,161,800），而依上開土地法之規定，被告應
            按年返還相當於租金之不當得利之利益即相當於四十一萬六千四百八十
            元（計算式：4,164,800X10%=416,480）。則被告自八十六年一月一日
            起至八十八年十二月三十一日止，共應返還一百二十四萬九千四百四十
            元（計算式：416,480X3=1,249,440）並其利息，而自八十九年一月一
            日起至被告拆屋還地之日止，被告則應按月返還三萬四千七百零六元（
            計算式：416480/12=34706.6）之不當得利。
    三、就被告抗辯所為之陳述：
      （一）本件系爭土地上之建築物，原係許家老宅，許家三兄弟，大房許江山、
            二房甲○○（即被告）、三房許江福（即原告之前配偶），於六十六年
            二月十一日分析家產，本件系爭土地及其上建物，分配歸三房，土地所
            有權並已移轉登記予原告。惟當時許家老宅之範圍可分為三部分：
            １、上鋪蓋石綿瓦之白色磚造平房建物（此部分係占用台灣銀行之土地
            ，及占用公有巷道用地），此部分後來已經拆除。２、二層樓房建物，
            下層為磚造，一樓頂板以木板建材間隔，上層以木材搭建閣樓（外觀為
            黑色閣樓部分），以石綿瓦板為閣樓屋頂之建物。３、屋頂覆蓋紅色薄
            瓦片之磚造平房建物。查：八十五年一月二十五日，上開建物坐落地點
            發生火災，有台北市政府消防局八十八年九月二十七日函為憑，上開建
            物因火災而燒燬，有原告於八十五年三月十八日火災後所攝之照片可證
            （上開所載１部分之建物已拆除，並留有巷道）。被告於火災後拆除燒
            燬之建物，而於原地興建二層樓房之鋼架磚造建物（即為系爭土地上之
            建物）。
      （二）依上可知，許江福所分得之許家老宅建物，早於八十五年一月二十五日
            因燒燬而滅失，現坐落於系爭土地上之系爭建物係被告重新興建，與六
            十六年二月十一日所簽訂之分家協議書（下稱系爭協議書）上之房屋不
            論以範圍面積、外觀造型及建材觀之，皆非為同一之建物。
      （三）查系爭土地係於分析家產時，由原告之前配偶許江福（已死亡）所分得
            ，而登記為原告所有，按系爭土地，許江福之繼承人既未於八十五年九
            月六日修正生效一年之期限內，請求為變更登記，則依民法親屬編施行
            法第六條之一之及現行民法第一千零十七條之規定，系爭土地即屬原告
            所有，因此，原告自得提起本件訴訟，並無被告所稱當事人不適格之問
            題。
      （四）被告辯稱不論係被告之弟許江福或是原告，抑或係原告與許江福所生三
            名子女，對該房屋皆不能主張為所有人，該房屋所有人仍為被告之母所
            有；另依系爭協議書第三項後段之約定可知，縱使依系爭協議書認定系
            爭土地上之房屋應為被告之弟所有，至少被告與原告之子女間尚存有租
            賃關係存在，被告仍能繼續使用該房屋云云。惟：
        １、查：系爭土地及原坐落其上之許家老宅，原係被告先父許金春所有，而
            於分析家產時，由許江福分得。是被告辯稱許家老宅為其先母許潘銀所
            有，其先前贈與許江福之行為不生效力云云，顯為臨訟杜撰之詞。
        ２、次查：縱依被告所提出之許家老宅五十三年間之房屋稅單上所載之納稅
            義務人為被告之母許潘銀，惟房屋稅納稅義務人並非必然屬於房屋所有
            人，此觀之房屋稅條例第四條第一、三項自明，因此房屋稅單僅屬稅務
            行政管理之依據，並不足以表示許家老宅即為許潘銀所有。
        ３、退步言之，假設許家老宅為被告之母許潘銀所有，惟依系爭協議書可知
            ，被告之母許潘銀亦將許家老宅贈與予許江福。依最高法院四十一年台
            上字第一七五號判例可知，以不動產為贈與者，在未為登記前，贈與人
            與受贈人間契約成立生效，僅係贈與特別生效要件未完成而已。又直至
            許江福於七十五年三月八日去世前，許潘銀並未對許江福撤銷其贈與之
            意思表示。按受贈人許江福既已死亡，依民法第四百二十條規定，贈與
            人許潘銀撤銷權亦已歸於消滅。
        ４、再者，系爭協議書簽訂前，被告確曾住在許家老宅，簽訂後被告繼續住
            了二、三個月後即搬走，原告與許江福於七十四年十一月一日離婚後，
            原告獨自帶著三名子女在外生活，原許家老宅則由許江福居住。許江福
            曾將許家老宅出租予第三人一段時間，其於七十五年三月八日去世後，
            該房子曾空了一段時間無人居住，經過約一、二年後，被告未經許江福
            之繼承人（三名子女許華仙、許華齡、許修彬）之同意，即自行搬進該
            房子居住，一直至八十五年一月間許家老宅遭火災焚燬後，再經由被告
            重新就地建造現有之建物。
        ５、依上所陳，許家老宅已於八十五年一月間燒燬，系爭建物係被告重新興
            建，與許家老宅並非同一建物，因此縱認為被告依系爭協議書與許江福
            間，就許家老宅有租賃契約存在，惟因被告僅居住二、三個月即遷出，
            而使租約消滅。其後被告於許江福死亡後，擅自遷入許家老宅，應屬無
            權占有。退一步而言，因許江福所有之許家老宅於八十五年一月間燒燬
            滅失，被告所謂租賃關係自已消滅。
      （五）被告復辯稱系爭建物非新建，仍係許家老宅云云，惟查：
        １、依  鈞院八十九年七月四日履勘現場結果：「一、系爭建物九十九巷一
            號後棟房間．．．．據葉延龍稱係自隔壁火災後，約半年才搬進去，並
            稱進去時除原有樓梯、屋頂均已損壞，故請甲○○拆掉樓梯，重新整修
            天花板，經勘驗現場天花板為新設，以四支角鋼為支柱，．．．．（原
            證九號：照片二張）。二、系爭建物九十六巷一號（前棟建物緊鄰台灣
            銀行），內有三房一客廳，二樓樓梯架設於屋外（為角鋼樓梯，天花板
            係以Ｈ型鋼做為支撐柱，而以隔熱鋼板架設，二樓屋頂為彩色浪板）（
            原證十號：照片四張）。三、從外面樓梯進入二樓，為一房間、一大廳
            ，立為Ｈ型鋼為屋頂，牆壁以Ｈ型鋼為結構體，前棟建物一、二樓皆以
            Ｈ型鋼為結構體，．．．．．．。四、九十六巷一號建物均以Ｈ型鋼為
            架構，牆壁一樓為水泥壁，約四吋磚壁，二樓牆壁為鐵皮，鐵皮外否鋪
            有水泥粉刷約二公分，鐵皮約為三至四公分。」
        ２、依上開勘驗筆錄所載：（１）系爭建物之天花板皆係以Ｈ型鋼重新鋪蓋
            ；（２）系爭建物之樑柱、牆壁皆係以Ｈ型鋼為結構體支撐而重新搭建
            鋪設。按依建築法第四條規定：「本法所稱建築物，為定著於土地上或
            地面下具有頂蓋、樑柱或牆壁，供個人或公眾使用之構造物或雜項工作
            物。」依上開建築法可知，所謂建築物必需係具備頂蓋、樑柱、牆壁之
            構造物，惟由勘驗筆錄得知，系爭建物前棟一、二樓之屋頂、樑柱、牆
            壁係重新搭建而成，後棟牆壁雖屬舊牆，但屋頂已損壞而全部更新，且
            支撐樑柱亦改以Ｈ型鋼支撐，因此，系爭建物係為重新興建之建物，與
            許家老宅並非同一。
      （六）被告又謂原告及許江福當時既已同意系爭土地上之建物交由被告之母做
            使用收益以代替繳付扶養費（系爭協議書第三項），相對地，原告及許
            江福亦必須繼續容忍系爭土地，在被告之母親生存期間內，得以系爭土
            地為做基礎，進而利用其之建築物來使用收益，以代替受扶養之用云云
            。然查：
        １、系爭協議書所指之房屋係許家老宅，並非現經被告重新興建之新建物。
        ２、再者，依勘驗筆錄得知，系爭建物九十六巷一號後棟，係由被告甲○○
            出租予第三人葉延龍；而前棟一、二樓係由被告一家人使用中。因此，
            縱認為原告應受系爭協議書之限制，容忍被告之母親使用收益系爭土地
            ，惟被告之母既已去世，則原告並無義務忍受被告等無權占用系爭土地
            ，因此，原告自得請求被告拆屋還地，將系爭土地返還予原告。
    四、小結
        被告無權占用原告所有系爭土地，而於其上搭建系爭建物，侵害原告之所有
        權，被告自應原告之請求而拆屋還地，並自八十六年一月一日起至拆屋還地
        予原告之日止，按年返還相當於四十一萬六千四百八十元租金之不當得利予
        原告。
乙、被告方面：
  壹、聲明：
    一、原告之訴駁回。
    二、如受不利於判決，願供擔保，請准宣告假執行。
  貳、陳述：
    一、本件原告為當事人不適格：
        系爭土地之所有人原告，係在前婚姻關係存續中之六十三年間，因前配偶許
        江福分配家產所得並登記於原告名下。依七十四年六月三日公佈修正前之夫
        妻財產制規定，該系爭土地仍為許江福所有，而許江福既於七十五年三月八
        日死亡，則依民法第一千一百四十七條及一千一百四十八條之規定，系爭土
        地於許江福死亡之日起即成為遺產之一部份，而原告係於許江福死亡前之七
        十四年十一月一日離婚，故系爭土地之所有人應為許江福之子女，應先由其
        三名子女辦理繼承登記後，始能提起本件訴訟。再者，系爭土地依法視為許
        江福之遺產，則不適用八十五年九月六日新修正之夫妻財產制規定，原告並
        不因三名繼承人子女未於修正生效一年期限內請求變更登記，而依新修正之
        規定取得所有權，因該修正之規定，其請求權屬夫之權利，有其專屬性，而
        此項請求權亦並非財產權，故依法不能繼承，因此原告提起本件訴訟為當事
        人不適格。
    二、縱使原告當事人適格，則系爭土地與地上房屋間不存有無權占有關係：
    （一）系爭建物雖曾失火，但並非全部燒毀，且翻修亦不需經原告同意，茲依七
          月四日履勘結果分敘如下：
      １、系爭建物九十九巷一號後棟房間，經勘查結果証實並未曾發生火災，牆壁
          結構皆未曾整修，連出入口之鐵門及門窗，皆為原有樣式，此為原告所不
          否認。再者該後棟房間已歷經數十載，屋頂老舊漏水，誠屬正常之事，被
          告將之整修，並不為過，故不能認定整修天花板即為重新建築。
      ２、緊鄰台灣銀行之前建物，雖因曾失火整修，但並非完全燒毀，因一樓部份
          係舊有水泥牆不可能燒毀，雖一樓牆壁因粉刷關係看不出來係舊牆，但部
          份牆壁仍貼有舊瓷磚，若係全新重新建築，被告何以不將貼有舊瓷磚部份
          亦一併拆除？因此一樓之結構牆壁確為舊牆，僅因係粉刷關係，而看似如
          新。
      ３、原告爰引建築法第四條之規定，認為系爭建物全為重新重建，實為曲解法
          令，蓋依建築法第九條第一項第一款所謂之新建，係指新建造之建築物或
          將原建築物全部拆除而重新建築者，另同條第四款規定所謂修建，係指建
          築物之基礎，樑柱、承重牆壁、樓地板、屋架或屋頂，其中任何一種有過
          半之修理或變更者。因此系爭房屋不論係前棟或後棟，依建築法第九條之
          規定僅能認為修建，而非重建。
      ４、原告認為系爭建物，與系爭協議書上之房屋不論以範圍、面積、外觀造型
          及建材觀之，皆非同一建物，對此原告亦有誤會，請鈞長參酌被告之弟許
          江福於七十三年六月二十八日所簽名之一張字據，其中之第二點記載：「
          七十二年六月十四日江福為修理房屋出售二○○○股（股票）」、第五點
          ：「為修繕民權西路九十六巷一號舊木屋等工程（委託泉仔師修造）工程
          費約需十五萬元左右，為應急需、並無積蓄之故、須出售持有之南亞股伍
          仟股支應....  出售股票乃母親意思」等云云。由此觀之，系爭建物在被
          告之弟尚生存且原告尚未離婚之時即已整修房屋，且係由被告之母支付價
          款，因此原告諉稱與系爭協議書上之建物不合，顯為卸責之詞。
      ５、系爭建物既非全部燒毀，而依系爭協議書之約定，係交由被告之母於生存
          期間內做使用收益，則當部份建物被失火燒毀，被告與母親共同出資將失
          火部份修建以繼續使用收益，亦為法令及系爭協議書所許可，並不需經原
          告或其三名子女同意，況且系爭建物與系爭協議書所約定之房屋不同之事
          早在原告尚未離婚之時既已存在。
    （二）蓋因系爭土地上之系爭建物現在樣式係修繕而非重新建築，其所有權人仍
          為被告之先父所有，雖房屋上之基地因分析家產關係而變更所有權，但仍
          應推斷有合法使用關係（見最高法院四十八年台上字第一四五七號判例）
          。
    三、縱使認定系爭建物與原有樣式不同，係重新建築，則原告亦有繼續容忍被告
        及母親使用系爭土地之義務，其理由為：
   （一）依系爭協議書第三項約定，被告之母得以系爭建物為收益使用，作為養老
         使用，換言之房屋不能單獨與土地分離而存在，為使房屋能收益使用，就
         必須利用土地，因此縱使房屋曾經燒毀，原告亦必須容忍被告母親以系爭
         土地重新建築房屋作為收益之用。
   （二）另依協議書第三項之約定，被告對系爭建物有租賃關係，縱使系爭建物部
         份燒毀，被告依民法第四百三十條之規定，亦得自行修繕使用，原告有繼
         續容忍之義務。
    四、被告從未曾自系爭土地上之系爭建物搬離，原告既自承與被告之弟離婚後，
        獨自帶著三名子女在外生活，其如何知悉被告家人之生活狀況，況原告之弟
        許江福亦不曾將系爭建物出租，原告認為被告曾搬離系爭建物之說詞全係臆
        測之詞。復原告認為系爭建物需經其三名所生之子女同意始能居住尚有未洽
        ，蓋因系爭建物並未辦理保存登記，依現行法令上，其所有人仍為原始起照
        人所有（姑且不論係被告之父親或母親所有），而起造人既皆已過世，按繼
        承法則，被告亦為繼承人之一，被告當然能居住，縱使被告無繼承權，依系
        爭協議書第三項規定，被告亦得居住使用。
    理      由
一、按所謂「當事人適格，係指當事人就特定訴訟標的有實施訴訟之權能而言，此項
    權能之有無，應依當事人與特定訴訟標的之關係定之。」（二十六年渝上字第六
    三九號判例參照）。依一般通說，在給付之訴，只須原告主張自己係有請求權之
    人，即為原告適格；而以原告主張對其有給付義務者，即為被告適格。查本件原
    告主張系爭土地為其所有，被告於其上建有系爭建物無權占有，依據民法第七百
    六十七條及第一百七十九條之規定，訴請被告拆除系爭建物、返還系爭土地及給
    付相當於租金之不當得利，揆諸上揭說明，自屬當事人適格。
二、本件原告起訴主張：系爭土地係其所有，被告未經其同意，亦無任何合法權源，
    於八十五年間擅自在系爭土地上建造系爭建物，顯已侵害原告之所有權，爰依民
    法第七百六十七條前段及中段，請求拆除系爭建物並返還系爭土地。又被告無權
    占用原告所有之系爭土地，享有使用系爭土地之利益，並造成原告無法使用自己
    所有之土地，應依民法第一百七十九條之規定，將其無權占用系爭土地所得不當
    得利即一百二十四萬九千四百四十元及其法定遲延利息，以及自八十九年一月一
    日起至被告拆屋還地之日止，按月給付原告三萬四千七百零六元返還予原告等語
    。
三、被告則以：系爭土地之所有權人應為許江福之子女，原告當事人不適格；縱使原
    告當事人適格，系爭建物非新建，其所有權人仍為被告之先父許金春所有，雖系
    爭土地因分析家產關係而變更所有權，惟依系爭協議書約定，被告對系爭建物有
    租賃關係，即使其部分燒毀，被告依民法第四百三十條之規定，亦得自行修繕使
    用，原告有繼續容忍被告及母親使用系爭土地之義務，是被告占用系爭土地並非
    無權占有等語，資為抗辯。
四、查本件原告主張伊為系爭土地之所有權人，並提出土地登記簿謄本乙件為證，惟
    為被告所否認，並以前揭情詞置辯，則本件首應審究者厥為：原告是否為系爭土
    地之所有權人？經查：
（一）按「以契約訂定向第三人為給付者，要約人得請求債務人向第三人為給付，其
      第三人對於債務人，亦有直接請求給付之權。」民法第二百六十九條第一項定
      有明文，此即為第三人利益契約。又按「聯合財產中，夫或妻於結婚時所有之
      財產，及婚姻關係存續中取得之財產，為夫或妻之原有財產，各保有其所有權
      。」「中華民國七十四年六月四日以前結婚，並適用聯合財產制之夫妻，於婚
      姻關係存續中以妻之名義在同日以前取得不動產，而有左列情形之一者，於本
      施行法中華民國八十五年九月六日修正生效一年後，適用中華民國七十四年民
      法親屬編修正後之第一千零十七條規定：一婚姻關係尚存續中且該不動產仍以
      妻之名義登記者。二夫妻已離婚而該不動產仍以妻之名義登記者。」民法第一
      千零十七條第一項及民法親屬編施行法第六條之一分別揭櫫甚明。
（二）查依原告、原告之前配偶許江福（已死亡）、被告與其妻乙○○○、被告兄嫂
      許江山與許陳阿玉，以及被告之母許潘銀於六十六年二月十一日簽訂之系爭協
      議書之內容觀之，係屬被告之父許金春死亡後，繼承人就許金春之遺產所為之
      分配協議，系爭協議書應定性為「遺產分割協議」。
（三）依系爭協議書第一項規定，就系爭土地之分配，係由原告之前配偶許江福分得
      系爭土地及其上建物，但就系爭土地過予三媳婦許丁○○（即原告）名義，有
      系爭協議書附卷可稽，並為兩造所不爭執，堪信為真實。則依系爭協議書之遺
      產分割，許金春之繼承人許江山、被告、許江福及許潘銀均同意將許江福分得
      之系爭土地贈與予原告，是就系爭協議書將系爭土地過予原告名義之記載部分
      ，係由許江福將其依遺產分割協議所得之系爭土地贈與予原告，並由全部繼承
      人依繼承之法律關係，直接將原屬許金春所有之系爭土地移轉登記予原告，揆
      其性質應屬第三人利益契約。
（四）又原告與其前配偶許江福係於七十四年六月四日以前結婚，並適用聯合財產制
      之夫妻，後於七十四年十一月八日離婚，而系爭土地仍登記為原告所有，自應
      適用七十四年民法親屬編修正後之第一千零十七條規定，系爭土地係原告於婚
      姻關係存續中取得之財產，為原告之原有財產，揆諸前揭說明，應由原告保有
      系爭土地之所有權。
（五）小結：原告主張其為系爭土地之所有權人乙節，應堪認定。
五、其次應審究者為，現坐落於系爭土地上之系爭建物是否為原許家老宅？
（一）按「本法所稱建築物，為定著於土地上或地面下具有頂蓋、樑柱或牆壁，供個
      人或公眾使用之構造物或雜項工作物」，建築法第四條定有明文，所謂建築物
      ，凡具有覆蓋牆垣，足以蔽風雨，供出入而可達經濟上使用目的之建築物均屬
      之。
（二）經查：
  １、原許家老宅於八十五年一月二十五日曾發生火災，有消防局八十八年九月二十
      七日北市消調字第八八二二四二三五００號函在卷可憑，復為被告所不爭執，
      堪認為真實。再原告主張原許家老宅已因該火災燒毀乙節，為被告所否認，惟
      依原告於八十五年三月十八日火災後所攝之照片所示，火災後原許家老宅之屋
      頂及四面牆壁均已燒毀，無法蔽風雨，已非單純修繕即得回復。
  ２、經本院於八十九年七月四日至現場履勘，系爭建物中之後棟建物天花板為新設
      ，以四支角鋼為支柱，據承租人葉延龍陳稱，係自隔壁火災約半年後搬入，搬
      入時原有樓梯、屋頂均已損壞，故請被告拆掉樓梯，重新整修天花板等語明確
      。又系爭建物中之前棟建物，二樓樓梯架設於屋外為角鋼樓梯，天花板係以Ｈ
      型鋼做為支撐柱，而以隔熱鋼板架設，從屋外樓梯進入二樓，為一房間、一大
      廳，立為Ｈ型鋼為屋頂，牆壁以Ｈ型鋼為結構體，前棟建物一、二樓皆以Ｈ型
      鋼為結構體，有勘驗筆錄附卷可憑，並有原告提出之現場照片六幀為證，則系
      爭建物前後棟之天花板既以Ｈ型鋼重新鋪蓋，其樑柱、牆壁皆以Ｈ型鋼為結構
      體支撐而重新搭建，揆諸前揭說明，系爭建物應屬新建。
（三）小結：系爭建物應係八十五年一月二十五日失火燒毀後，由被告重新興建之鋼
      架磚造建物，與原許家老宅並非同一。
六、就原告主張被告無權占有系爭土地建築系爭建物乙節：
（一）按當事人主張有利於己之事實者，就其事實有舉證之責任，民事訴訟法第二百
      七十七條前段定有明文。又「上訴人既係本於所有權，對於被上訴人請求返還
      無權占有之系爭房地，而該房地又係上訴人繼承其亡母之遺產，不但有戶籍謄
      本、土地登記簿謄本為證，又為被上訴人所不爭。則上訴人就系爭房地之權利
      存在已盡舉證之責，從而被上訴人主張系爭房屋為上訴人之先母許也所贈與，
      就系爭基地與上訴人有使用借貸關係，依舉證責任之分配原則，應由被上訴人
      負舉證之責」，最高法院五十五年度台上字第一一一七號裁判諭示甚明。是就
      返還所有物之訴，如原告已就其為系爭土地所有權人提出確切證明，則被告應
      就其非無權占有乙節負舉證之責，此為舉證責任分配之原則。
（二）經查：
  １、原許家老宅於八十五年一月二十五日失火燒毀後，已非單純修繕即得回復，乃
      經被告重新建築成鋼架磚造之系爭建物，與原許家老宅並非同一，已如前述，
      則被告辯稱其依系爭協議書第三項約定就原許家老宅與許江福之繼承人成立使
      用借貸關係，以及依民法第四百三十條規定自行修繕使用，原告有繼續容忍之
      義務云云，即無足採。
  ２、次就系爭協議書第三項內容以觀，主要係約定自遺產分割後各繼承人對被告之
      母許潘銀之扶養義務，其中許江福按月需給付許潘銀之扶養費，為求簡化，乃
      由其出租部分原許家老宅之租金所得充之，是被告抗辯依系爭協議書第三項約
      定，被告之母許潘銀得以原許家老宅為使用收益作為養老使用云云，與系爭協
      議書之文義尚屬有間，委無足採。
（三）綜上，被告抗辯其係有權占有系爭土地，惟始終無法舉證以實其說，揆諸前揭
      舉證責任分配之原則，自難據為有利於被告之認定。
七、關於原告請求被告給付相當於租金之不當得利部分：
（一）按無法律上之原因而受利益，致他人受損害者，應返還其利益，民法第一百七
      十九條定有明文，而無權占有他人土地，可能獲得相當於租金之利益為社會通
      常之觀念，最高法院六十一年台上字第一六九五號判例可資參照。查本件被告
      所有之系爭建物占用原告所有之系爭土地，又未舉證有何合法之占用權源，自
      屬無權占有，其因無權占有系爭土地而顯然受有相當於免付租金之利益，並致
      原告受有無法使用收益之損害，從而原告援引不當得利規定，請求被告返還相
      當於租金之不當得利，於法自無不合。
（二）按房屋基地之租金以不超過土地及其建築物申報總價額年息百分之十為限，土
      地法第一百零五條準用同法第九十七條定有明文，而土地法第九十七條所謂土
      地及建築物之總價額，土地價額係指法定地價即土地所有人依該法規定所申報
      之地價，在公有土地係以公告地價為申報地價，建築物價額則指該管市、縣地
      政機關估定之價額，此觀土地法第一百四十八條、土地法施行法第二十五條、
      平均地權條例施行細則第二十一條之規定自明，惟此年息百分之十為限，乃指
      房屋租金之最高限額而言，非謂租金必須照申報價額年息百分之十計算之，尚
      須斟酌土地之位置，工商繁榮程度、使用人利用土地之經濟價值、所受利益，
      彼等關係及社會感情等情事以為決定，最高法院四十六年台上字第八五五號、
      六十八年台上字第三○七一號亦著有判例。本院斟酌系爭土地位於台北巿大同
      區，商業經濟活動及交通尚稱良好，認以系爭土地之申報地價年息百分之五計
      算被告無權占用系爭土地之不當得利為適當。
（三）系爭建物係八十五年一月二十五日失火燒毀後，由被告重新興建之鋼架磚造建
      物，以及被告應返還之不當得利金額應以系爭土地之申報地價年息百分之五計
      算，均已如前述，據此計算，原告請求被告給付自八十六年一月一日起至八十
      八年十二月三十一日止相當於租金之利益於五十萬六千一百六十元，及自起訴
      狀繕本送達翌日即八十九年三月十四日起至清償日止之法定遲延利息之範圍內
      ，以及自八十九年一月一日起至被告拆除系爭建物、返還系爭土地之日止，按
      月給付依被告實際占用之一百一十一平方公尺土地八十六年度申報地價（每平
      方公尺三萬零四百元）年息百分之五計算之不當得利一萬四千零六十元之範圍
      內（以上二項不當得利之計算方法均詳如附表），洵無不合，逾此範圍之請求
      ，則為無理由，應予駁回。
八、本院斟酌被告居住於系爭建物多年，一時覓地、覓屋搬遷不易，核其性質非長時
    間不能履行，爰酌定拆屋還地之履行期間為五個月，用資兼顧被告之利益。
九、本件事證已臻明確，兩造其餘攻擊防禦方法，核於判決結果無影響，爰不一一論
    列，附此敘明。
十、兩造陳明願供擔保，聲請宣告假執行或免為假執行，經核原告勝訴部分，合於法
    律規定，爰分別酌定相當之擔保金額宣告之；原告其餘假執行之聲請，因訴之駁
    回而失所依據，不予准許。
據上論結：原告之訴為一部有理由，一部無理由，依民事訴訟法第七十九條但書、第
三百九十條第二項、第三百九十二條，判決如主文。
中      華      民      國    九十      年     十一     月     十五     日
                                        臺灣士林地方法院民事第一庭
~B法      官  陳梅欽
右為正本係照原本作成。
如對本判決上訴須於判決送達後二十日內向本院提出上訴狀。
中      華      民      國    九十      年     十一     月     十五     日
~B法院書記官  蔡佳君
附表
30400（八十六年度申報地價）×111（實際占用面積）×5%×3（占用年數）=000000
00000×111×5%÷12=14060


司法院資訊處製作；財團法人民間司法改革基金會備份。
